ACORDAO-COMPLETO-2565718

ACÓRDÃO 1129/2023 ATA 3/2023 - PRIMEIRA CÂMARA

VISTOS, relatados e discutidos estes autos de recursos de reconsideração interpostos por João Azedo e Brasileiro Sociedade de Advogados (05.500.356/0001-08) , Monteiro e Monteiro Advogados Associados (35.542.612/0001-90) e Espólio de Robert de Almendra Freitas (041.851.53368) contra o Acórdão 17472/2021-TCU-Primeira Câmara, mantido pelo Acórdão 1110/2022-TCU-Primeira Câmara;
ACORDAM os Ministros do Tribunal de Contas da União, reunidos em Sessão da 1ª Câmara, ante as razões expostas pelo Relator, em:
9.1   conhecer dos recursos de reconsideração interpostos por João Azedo e Brasileiro Sociedade de Advogados, Monteiro e Monteiro Advogados Associados e Espólio de Robert de Almendra Freitas, consoante art. 32, inciso I, da Lei 8.443/1992, para, no mérito, dar-lhes provimento integral; 
9.2. tornar insubsistentes os Acórdãos 17.472/2021 e 1.110/2022, ambos da 1ª Câmara do TCU;
9.3. arquivar, sem julgamento de mérito, estas contas especiais, ante a ausência de pressupostos de desenvolvimento válido e regular do processo, conforme art. 1º, inciso I, da Lei 8.443/1992, c/c os arts. 169, inciso VI, e 212 do RI/TCU;
9.4. notificar os recorrentes, o Tribunal de Contas do Estado do Piauí, o Tribunal Regional Federal da 1ª Região, o Procurador-Chefe da Procuradoria da República no Estado do Piauí e o município de José de Freitas - PI acerca desta decisão.

Recursos de reconsideração interpostos contra o Acórdão 17.742/2021Primeira Câmara, que imputou aos responsáveis débito em função do pagamento de honorários advocatícios com recursos de precatórios do Fundef.

Primeira Câmara

Município de José de Freitas - PI.

3. Recorrentes: João Azedo e Brasileiro Sociedade de Advogados (05.500.356/0001-08); Monteiro e Monteiro Advogados Associados (35.542.612/0001-90); Espólio de Robert de Almendra Freitas (XXX.851.533-XX).

13.1. Ministros presentes: Benjamin Zymler (na Presidência), Vital do Rêgo (Relator) e Jorge Oliveira.
13.2. Ministros-Substitutos convocados: Augusto Sherman Cavalcanti e Weder de Oliveira.
13.3. Ministro-Substituto convocado que não participou da votação: Weder de Oliveira.

VITAL DO RÊGO

Ministro Benjamin Zymler.

Adoto como relatório a instrução de mérito elaborada no âmbito da então Secretaria de Controle Externo de Tomada de Contas Especial - SecexTCE (peça 206) , que contou com parecer favorável da chefia imediata (peça 207) e da unidade técnica (peça 208) , a seguir transcrita:
"Cuida-se de recursos de reconsideração em processo de tomada de contas especial interpostos por João Azedo e Brasileiro Sociedade de Advogados (peça 114) e Monteiro e Monteiro Advogados Associados (peça 152) e Espólio de Robert de Almendra Freitas (peça 155) , buscando impugnar o Acórdão 17742/2021-TCU-Primeira Câmara (peça 83) , mantido no julgamento de embargos de declaração (Acórdão 1110/2022-TCU-Primeira Câmara - peça 130) ,  por meio do qual os responsáveis tiveram suas contas julgadas irregulares, com imputação de débito, em função da utilização irregular de recursos derivados do sucesso de ação judicial na qual se discutia a insuficiência da complementação da União ao Fundo de Manutenção e Desenvolvimento do Ensino Fundamental e de Valorização do Magistério de que trata o art. 6º da Lei 9.424/1996 (precatórios do Fundef) .
Eis o extrato da decisão recorrida (Acórdão 17742/2021-TCU-Primeira Câmara - peça 83) :
VISTOS, relatados e discutidos estes autos de tomada de contas especial instaurada por força do subitem 9.2 do Acórdão 1.285/2018-Plena¿rio, em razão do pagamento de honorários advocatícios contratuais, por parte do Município de José de Freitas/PI, com a utilização irregular de recursos derivados do sucesso de ação judicial na qual se discutiu a insuficiência da complementação da União de que trata o art. 6º da Lei 9.424/1996 ao então Fundo de Manutenção e Desenvolvimento do Ensino Fundamental e de Valorização do Magistério,
ACORDAM os Ministros do Tribunal de Contas da União, reunidos em sessão da Primeira Câmara, diante das razões expostas pelo relator, em:
9.1. considerar revel o Sr. Robert de Almendra Freitas (CPF XXX.851.533-XX) , nos termos do art. 12, § 3º, da Lei 8.443/1992;
9.2. rejeitar as alegações de defesa apresentadas pelos escritórios Monteiro e Monteiro Advogados Associados (CNPJ 35.542.612/0001-90) e João Azêdo e Brasileiro Sociedade de Advogados (CNPJ 05.500.356/0001-08) ;
9.3. julgar irregulares, com fundamento nos arts. 1º, inciso I, 16, inciso III, alíneas "b" e "c", e § 2º, da Lei 8.443/1992 c/c os arts. 19 e 23, inciso III, da mesma lei, e com os arts. 1º, inciso I, 209, incisos II e III, e § 5º, 210 e 214, inciso III, do Regimento Interno, as contas do Sr. Robert de Almendra Freitas (falecido) , do escritório Monteiro e Monteiro Advogados Associados e do escritório João Azêdo e Brasileiro Sociedade de Advogados;
9.4. condenar, solidariamente, os responsáveis elencados adiante ao pagamento das quantias a seguir especificadas, com a fixação do prazo de quinze dias, a contar das notificações, para comprovarem, perante o Tribunal (art. 214, inciso III, alínea "a", do Regimento Interno) , o recolhimento da dívida aos cofres do Fundo de Manutenção e Desenvolvimento da Educação Básica e de Valorização dos Profissionais da Educação (Fundeb) do Município de José de Freitas/PI, atualizada monetariamente e acrescida dos juros de mora, calculados a partir das datas discriminadas ate¿ a do recolhimento, na forma prevista na legislação em vigor:
	Responsáveis Solidários
	Valor original (R$) 
	Data da ocorrência

	Espólio do Sr. Robert de Almendra Freitas ou, caso tenha havido a partilha, os seus herdeiros; e Monteiro e Monteiro Advogados Associados
	3.392.455,84
	7/12/2016

	Espólio do Sr. Robert de Almendra Freitas ou, caso tenha havido a partilha, os seus herdeiros; e João Azêdo e Brasileiro Sociedade de Advogados
	3.392.455,84
	7/12/2016

9.5. autorizar, desde logo, nos termos do art. 28, inciso II, da Lei 8.443/1992, a cobrança judicial das dívidas, caso não atendidas as notificações;
9.6. autorizar, caso requerido, nos termos do art. 26 da Lei 8.443/1992, c/c o art. 217 do Regimento Interno do TCU, o parcelamento das dívidas em até 36 (trinta e seis) parcelas mensais e sucessivas, sobre as quais incidirão os correspondentes acréscimos legais (débito: atualização monetária e juros de mora) , esclarecendo aos responsáveis que a falta de pagamento de qualquer parcela importará no vencimento antecipado do saldo devedor, sem prejuízo das demais medidas legais;
9.7. dar ciência desta deliberação ao Município de José de Freitas/PI, ao Tribunal de Contas do Estado do Piauí e ao Tribunal Regional Federal da 1ª Região, diante da existência de pendência de pronunciamento final no âmbito do Agravo de Instrumento 0036166-41.2015.4.01.0000; e
9.8. dar ciência desta deliberação ao Procurador-Chefe da Procuradoria da República no Estado do Piauí, nos termos do § 3º do art. 16 da Lei 8.443/1992 c/c o § 7º do art. 209 do Regimento Interno do TCU, para adoção das medidas que entender cabíveis.
HISTÓRICO
Em sede de processo de auditoria realizada pela Corte (TC-Processo 023.147/2017-2) , foi identificado o pagamento de honorários advocatícios com recursos do Fundef, tendo sido instaurado processo de tomada de contas especial em desfavor do ex-Prefeito do Município de José de Freitas (Robert de Almendra Freitas) , bem como dos credores dos honorários (Monteiro e Filho Advogados e João Azêdo Brasileiro Advogados Associados) , conforme instrução contida na peça 9.
As irregularidades foram assim resumidas na instrução que ensejou a citação (peça 9) :
contratação de serviços advocatícios por meio de inexigibilidade de licitação, sem justificativa da escolha realizada;
celebração do contrato sem obediência aos requisitos formais expressos no art. 26, parágrafo único, c/c o art. 61, da Lei de Licitações;
contrato firmado sem preço certo e preestabelecido (art. 55, III da Lei 8.666/93) ;
realização de despesa sem previsão orçamentária (ofensa ao princípio orçamentário da universalidade) ;
vinculação de receita de impostos a despesas de prestação de serviços advocatícios;
fixação de valores exorbitantes para os honorários acordados;
ausência de publicação dos extratos dos contratos celebrados;
pagamento de honorários advocatícios com recursos dos precatórios do Fundef.
Após o devido processo legal, com a citação dos responsáveis e apresentação de defesa, o Tribunal julgou irregulares as contas, com imputação de débito, fundamentada no art. 57 da Lei 8.443/92, decisão contra a qual se insurgem os recorrentes.
EXAME DE ADMISSIBILIDADE
Manifesta-se concordância com as propostas positivas de admissibilidade elaboradas pela Serur (peças 141, 170 e 171) , acolhidas pelo e. Min. Vital do Rêgo (peça 185) , pelo conhecimento dos recursos.
EXAME DE MÉRITO
Delimitação
São os temas a serem debatidos no julgamento dos recursos:
a) a divergência entre o voto proferido na sessão de julgamento e a versão redigida do acórdão;
b) a divergência entre a determinação judicial para o pagamento de precatórios e a decisão condenatória do TCU;
c) a prejudicialidade em relação ao julgamento do Agravo de Instrumento 0061532-82.2015.4.01.0000 sobre a natureza das verbas recebidas;
d) a natureza das verbas de honorários contratuais recebidas e a possibilidade de pagamento com recursos do Fundef;
e) a incidência da ADPF 528 do STF e da possiblidade de pagamento de honorários contratuais com a parcela de juros moratórios;
f) a competência do TCU para fiscalização de recursos do Fundef;
g) a incidência dos princípios da segurança jurídica, boa-fé e o caráter alimentar dos recursos;
h) a legalidade dos contratos firmados com cláusula de quota litis;
i) a possiblidade de utilização dos recursos do Fundef para o pagamento de honorários contratuais;
j) os requisitos para a contratação direta de prestação de serviços (dispensa de licitação) ;
k) a responsabilidade do ex-Prefeito segundo a configuração do nexo de causalidade e o dano observado.
Da divergência entre o voto proferido em Sessão e o acórdão prolatado
Alega o recorrente a ocorrência de divergência entre o voto oralmente proferido pelo Relator na sessão de julgamento, indicando apenas a condenação exclusiva do Município que realizou os pagamentos à conta do Fundeb, em contraste com o acórdão que condenou os escritórios de advocacia beneficiados pelos pagamentos, em decisão contrária a Jurisprudência do TCE/PI consignada na Decisão 351/2020.
Responsáveis: João Azedo e Brasileiro Sociedade de Advogados e Monteiro e Monteiro Advogados Associados
Análise
As considerações do e. Relator no momento da Sessão Deliberativa constituem o "voto resumido", na forma do art. 168 do Regimento Interno do Tribunal de Contas da União, não sendo exigível que os elementos contidos na manifestação oral tenham o condão de invalidar a decisão prolatada, ainda que o enfrentamento da questão no Voto Resumido, no sentido de impor obrigação de devolução dos recursos apenas ao Município, não seja coincidente com a decisão prolatada, verbis:
39. O que se extrai da decisão é que, nas situações em que se verifiquem pagamentos irregulares com a utilização de recursos dos precatórios do Fundef, "a eventual inércia do município para recompor o respectivo fundo atrai a responsabilidade pessoal dos gestores, dos contratados e de quaisquer outros atores que, de alguma forma, tenham concorrido para o resultado danoso ou dele se beneficiado."
 (Acórdão 17742/2021-TCU-Primeira Câmara. Rel. Min. Benjamin Zymler. peça 83, p. 7) 
Assim, há um elemento adicional na decisão de mérito que não está presente no Voto Resumido, qual seja, a eventual inercia para a recomposição do Fundo, ocorrência que, no acórdão definitivo, foi considerado como fator relevante para a responsabilização dos escritórios beneficiários dos pagamentos decorrentes do Fundef. Também não se pode olvidar que os motivos da decisão não fazem coisa julgada (art. 504, I, do CPC) , sendo que a coisa julgada recai apenas sobre a parte dispositiva do acórdão, pela condenação dos responsáveis segundo o julgamento de mérito.
Portanto, eventual divergência apontada entre o Voto Resumido proferido oralmente na Sessão de 19/10/2021 e o Voto contido nos autos se resolve pela preponderância da forma escrita, uma vez que a Ata 36, referente à sessão telepresencial realizada em 19 de outubro de 2021, foi efetivamente aprovada na Sessão subsequente (Ata 37/2021 - 1ª Câmara) , segundo a minuta do acórdão aprovada:
ATA Nº 37, DE 26 DE OUTUBRO DE 2021
 (Sessão Telepresencial da Primeira Câmara) 
 (...) 
HOMOLOGAÇÃO DE ATA
A Primeira Câmara homologou a Ata nº 36, referente à sessão telepresencial realizada em 19 de outubro de 2021.
Do conflito de determinações entre a ordem judicial e a deliberação do TCU
Alega o recorrente que o pagamento de honorários decorreria de deliberação judicial, sem a existência de um pedido dirigido ao gestor municipal, causando insegurança jurídica pela existência de previsão legal expressa para o destaque de honorários advocatícios (art. 22, § 4º da Lei 8.906/94) , não sendo possível o entendimento do TCU retroagir para alcançar um ato jurídico perfeito, violando os princípios da legalidade (art. 37 da CF/88) e do ato jurídico perfeito (art. 24 da LINDB) .
Entende que a percepção de valores ocorreu de boa-fé, devendo ser acolhido o entendimento do TCE/PI que impõe apenas a recomposição dos valores ao Fundef, sem determinação de devolução por parte dos beneficiários. 
Responsável: João Azedo e Brasileiro Sociedade de Advogados
Análise
A escolha do recorrente em receber diretamente em juízo pela exibição do contrato de honorários advocatícios não desfaz o vício originário de recebimento de verbas de destinação específica, uma vez que, em linhas gerais, o entendimento contido na ADPF 528/STF é a vedação do pagamento de honorários advocatícios, excetuada a verba correspondente aos juros moratórios, verbis:
A Corte de Contas, igualmente, agiu corretamente ao censurar o pagamento de honorários advocatícios contratuais com recursos alocados no FUNDEB, o que representaria indevido desvio de verbas constitucionalmente vinculadas à educação. A decisão da Corte de Contas reafirma a imposição do art. 60 do ADCT, o qual vincula a utilização exclusiva das verbas do referido fundo à educação pública; considera inconstitucional a destinação de valores de precatórios relacionados a verbas do FUNDEB para o pagamento de honorários advocatícios; e determina uma série de ações com vistas a impedir a utilização desses recursos para fins distintos do investimento na educação básica.
 (...) 
A possibilidade de pagamento de honorários advocatícios contratuais pelos Municípios valendo-se TÃO SOMENTE DA VERBA CORRESPONDENTE AOS JUROS MORATÓRIOS incidentes no valor do precatório devido pela União é CONSTITUCIONAL.
Não se pode olvidar que a Jurisdição da Corte alcança todo aquele "que dá causa a perda, extravio ou outra irregularidade de que resulte dano ao Erário" (art. 5º, II, da Lei 8.443/92) , bastando a análise do comportamento do recorrente no recebimento dos valores de precatórios e a irregularidade consistente no recebimento de recursos vinculados à educação (dano ao erário decorrente de ato de gestão ilegítimo ou antieconômico: art. 209, III, do RI/TCU) , cabendo à Corte de Contas analisar se os valores de juros moratórios seriam suficientes para a quitação da dívida contratual.
Assim, os princípios de segurança jurídica e do ato jurídico perfeito se aplicam nas circunstâncias normais da contratação administrativa, sendo garantias do contratado em face dos Poderes da Administração. Todavia, na hipótese em que se identificam possíveis irregularidades que importam danos ao erário pela ocorrência de utilização indevida de verbas com destinação específica, a análise da relação perpassa os princípios próprios da responsabilidade extracontratual, particularmente a proibição de enriquecimento sem causa.
Do pedido de suspensão até o julgamento definitivo do Supremo Tribunal Federal sobre o Agravo de Instrumento 0061532-82.2015.4.01.0000
Afirma o recorrente a ocorrência de prejudicialidade para o julgamento do presente processo de tomada de contas especial em relação ao julgamento do Agravo de Instrumento 0061532-82.2015.4.01.0000 que trata da natureza dos valores pagos em sede judicial, com a incidência do art. 313 do CPC, não sendo possível o TCU contrariar o entendimento fixado pelo Poder Judiciário sob pena de violação da coisa julgada.
Responsável: João Azedo e Brasileiro Sociedade de Advogados
Análise
Inexiste relação de prejudicialidade com o julgamento do Agravo de Instrumento 0061532-82.2015.4.01.0000, uma vez que, conforme indicado pelo Relator daquele julgamento, a discussão de vinculação dos recursos não está contida no título executivo, razão pela qual o resultado do julgamento do Recurso Extraordinário não tem reflexo no debate sobre a destinação dos recursos.
Não sem razão, assim está afirmado no julgamento do Agravo de Instrumento:
Assim, não obstante conste na fundamentação do título executivo referência à vinculação da verba ora executada à conta específica do FUNDEF, essa questão não está acobertada pelo manto da coisa julgada, por não ter constado no dispositivo do acórdão transitado em julgado. (Voto da Exma. Sra. Desembargadora Federal Maria do Carmo Cardoso) 
Ademais, não foi concedido efeito suspensivo ao recurso judicial, motivo pelo qual o julgamento do agravo deve ser considerado, até o presente momento, como a atual posição do Poder Judiciário sobre a matéria, não havendo decisão judicial acobertada pela coisa julgada incidente sobre o destino dos recursos do Fundef.
Da natureza dos honorários contratuais em relação aos critérios contidos no Estatuto da Advocacia e da autorização legal para o pagamento de honorários advocatícios pelo destaque de precatório judicial
Assevera o recorrente o direito à percepção de honorários contratuais estipulados em conformidade com a Lei 8.906/94, o Código de Ética e Disciplina da OAB e a Tabela de Honorários da OAB/PI, devendo ser levado em consideração o trabalho realizado, o grau de zelo do profissional e o valor econômico envolvido, particularmente na situação em que a União se utilizou de expedientes procrastinatórios para o pagamento dos valores devidos.
Afirma o recorrente a existência de previsão legal (art. 22 da Lei 8.906/94) para o pagamento direto de honorários ao advogado pela juntada aos autos do contrato de honorários, procedimento ratificado pela Resolução 115/2010 do CNJ (art. 5º, § 2º) , não havendo qualquer ressalva para o desconto indicado, com a autorização dada pelo Tribunal Regional Federal da 1ª Região.
Responsável: João Azedo e Brasileiro Sociedade de Advogados
Análise
A decisão da Corte de Contas em nada afeta o direito dos recorrentes em receber honorários advocatícios pelos serviços prestados ao Município, uma vez que a ação da Corte Federal apenas afirma a impossibilidade de destinação de recursos de natureza vinculada para o pagamento de honorários advocatícios.
A existência de uma previsão legal para o recebimento de honorários advocatícios em nada afeta a questão de violação do princípio da destinação específica dos recursos: em se considerando que os recursos do Fundef somente podem ser utilizados para "manutenção e o desenvolvimento do ensino fundamental" (Redação originária da EC 14/96) , o recebimento direto de honorários de advogado deve ser considerado dano pela destinação indevida dos recursos.
Da natureza jurídica dos recursos restituídos às unidades da federação que receberam repasses a menor
Afirma o recorrente que os valores recebidos pelo Município teriam natureza de reparação civil por ilícito cometido pela União, uma vez que os Municípios tiveram déficits no decorrer da execução orçamentária, com o comprometimento de outras atividades públicas, não tendo a mesma natureza que as receitas decorrentes do aporte regular do Fundef/Fundeb, conforme a própria classificação orçamentária prevista na Portaria Interministerial STN/SOF 163/20011. Alega, também, que a discussão da existência de dano deveria ser apontada no julgamento da ação de cobrança, ocorrendo a preclusão para a discussão.
Responsável: João Azedo e Brasileiro Sociedade de Advogados
Análise
No mérito, embora o entendimento do TCU tenha inicialmente se cristalizado no sentido de que a natureza indenizatória não desconfiguraria a vinculação das verbas para ações educacionais (Acórdão 2093/2020-TCU-Plenário. Rel. Min. Walton Alencar Rodrigues) , existem julgamentos mais recentes pendendo para o acolhimento da tese indicada pelo STF, nos termos do Acórdão 1000/2022-TCU-Plenário (Rel. Min. Augusto Nardes) e 1.779/2022-TCU-1ª Câmara (Rel. Min. Walton Alencar Rodrigues) :
Acórdão 1000/2022-TCU-Plenário
14. A propósito, e por ter relação direta com o tema, reproduzo, a seguir, excerto de comunicação ao Plenário proferida pelo Ministro Walton Alencar Rodrigues, em 23/3/2022, dando conta de recente decisão do Supremo Tribunal Federal, no bojo da ADPF 528, com alteração da jurisprudência do TCU em relação ao tema, especialmente no que tange ao pagamento de honorários advocatícios com recursos dos precatórios do Fundef:
"No julgamento, restou vencedor o voto apresentado pelo relator, E. Ministro Alexandre de Moraes, no sentido de confirmar a constitucionalidade do Acórdão impugnado, notadamente nos seguintes pontos: (i) afastamento da subvinculação de, no mínimo, 60% dos recursos do precatório para a remuneração de professores (art. 22 da Lei 11.494/2007) ; e (ii) impossibilidade de pagamento de honorários advocatícios com recursos dos precatórios do Fundef.
Entendeu o STF, todavia, ser constitucional o pagamento de honorários advocatícios até o limite do valor dos juros moratórios dos precatórios do Fundef, porque, nos termos da decisão, os juros de mora têm natureza jurídica distinta do principal.
A tese vencedora tem o condão de superar o entendimento vigente nesta Corte, consolidado no Acórdão 2093/2020-TCU-Plenário, da minha relatoria, que afirma terem os juros de mora a mesma natureza do principal.
Em razão da superação do entendimento então vigente nesta Casa, é possível que não haja débito em diversas tomadas de contas especiais em andamento ou que o débito seja substancialmente reduzido."
15. Registro, entretanto, que tal decisão não interfere na tramitação desta TCE, visto que, conforme explicitado, este feito não contempla valores relativos a pagamento de honorários advocatícios, que é examinado em outro processo em tramitação.
Acórdão 1779/2022-TCU-Primeira Câmara
Os Ministros do Tribunal de Contas da União, reunidos em sessão da Primeira Câmara, ACORDAM, por unanimidade, com fundamento nos arts. 1º, inciso II, 12, inciso II, e 47 da Lei 8.443/92, c/c o art. 143 do Regimento Interno, quanto ao processo a seguir relacionado, em conhecer da representação, considerá-la procedente, determinar a conversão em Tomada de Contas Especial e a citação dos responsáveis, de acordo com os pareceres emitidos nos autos (peças 109-111) , e autorizar a Unidade Técnica a realizar as diligências necessárias ao saneamento dos autos, incluindo-se o recálculo do débito com base na decisão do STF na ADPF 528 (...) 
O caso concreto se amolda à exceção autorizada pelo STF, no sentido da permissão da utilização dos valores recebidos de juros moratórios para o pagamento de honorários contratuais, uma vez que o valor de juros moratórios auferidos pelo Município, segundo os próprios cálculos da União no processo de execução (peça 54, p. 288-289) , foi de 68,5% do valor do principal, no total de R$ 16.027.816,40 (R$ 9.709.081,76 + R$ 6.318.734,64) , superior ao percentual de honorários contratuais (20%: peça 40, p. 3) e o valor da condenação no processo de TCE (R$ 6.784.911,68) .
Da competência do TCU para apurar a regularidade de contratação realizada pelo Município
Alega o recorrente a competência do Tribunal de Contas do Estado do Piauí para análise da regularidade no procedimento de contratação do escritório de advocacia, tendo sido inclusive o entendimento adotado no julgamento do TC-Processo 005.506/2017-4 (Acórdão 1824/2017-TCU-Plenário) , devendo a Corte apenas comunicar os órgãos competentes.
Responsável: Monteiro e Monteiro Advogados Associados
Análise
Conforme discutido em itens anteriores, considerando a existência de complementação de recursos por parte da União nos termos do art. 6º da Lei 9.424/96, os recursos possuem natureza híbrida, atraindo a competência fiscalizatória tanto do Tribunal de Contas da União quanto do Tribunal de Contas do Estado do Piauí, verbis:
Uma vez constatada a realização de complementação pela União dos recursos do Fundef transferidos a município, não há como afastar a competência do TCU para julgar sua aplicação. (Acórdão 2780/2008-TCU-Primeira Câmara. Rel. Min. Guilherme Palmeira) 
Compete ao TCU fiscalizar a aplicação dos recursos decorrentes da complementação da União ao Fundef e ao Fundeb, ainda que esses pagamentos decorram de sentença judicial, uma vez que são recursos da União. (Acórdão 1824/2017-TCU-Plenário. Rel. Min. Walton Alencar Rodrigues) 
Dos princípios da segurança jurídica e da boa-fé e do recebimento de verbas de caráter alimentar
Alega o recorrente a natureza alimentar dos honorários contratuais, sendo que o pagamento ainda que errôneo de verba alimentar pela Administração não podem ser devolvidas quando recebidos de boa-fé. Indica o recebimento dos valores por autorização judicial, com a incorporação ao patrimônio desde 2017, devendo ser respeitada a boa-fé em função da autorização dada pela Justiça Federal.
Responsável: Monteiro e Monteiro Advogados Associados
Análise
Em regra geral, a escusa de devolução de valores de natureza alimentar recebidos de boa-fé pressupõe a existência de erro escusável na interpretação da lei, como exemplificado no julgamento do Acórdão 6707/2020-TCU-Plenário (Rel. Min. Marcos Bemquerer) , verbis:
A reposição ao erário de valores recebidos indevidamente é obrigatória, independentemente de boa-fé do beneficiário, quando se tratar de erro operacional da Administração, pois a dispensa de ressarcimento somente se admite na hipótese de erro escusável de interpretação da lei (Súmula TCU 249) 
No caso concreto, considerando a inexistência de um procedimento administrativo anterior que ponderasse as possibilidades interpretativas na contratação, particularmente a possibilidade de pagamento de honorários com recursos do Fundef, aliado ao fato da participação direta dos beneficiários, com a apresentação de propostas diretas pelo escritório de advocacia, afasta a possibilidade do reconhecimento da boa-fé no contrato e nos pagamentos originados do contrato firmado.
Ademais, a autorização dada pela Justiça Federal apenas se reporta ao contrato firmado, não havendo discussão alcançada pela coisa julgada, sobre a natureza híbrida das verbas do Fundef, conforme exposto em tópicos anteriores, não se podendo olvidar o fato de que a decisão judicial não se debruçou sobre a validade do contrato firmado e da indisponibilidade das verbas vinculadas às ações de educação, persistindo a competência da Corte de Contas para analisar se os valores recebidos a título de juros moratórios pelo Município são suficientes para o pagamento de honorários contratuais.
Da impossibilidade de responsabilização do recorrente segundo os precedentes do TCU
Alega o recorrente a possibilidade de incidência do Acórdão 1824/2017-TCU-Plenário, uma vez que não seria competência do TCU analisar o recebimento de honorários via precatório, subsistindo apenas a necessidade de se julgar a obrigação do Município para recomposição da verba ao Fundo.
Responsável: Monteiro e Monteiro Advogados Associados
Análise
De plano, observa-se que o Acórdão 1824/2017-TCU-Plenário determinou a instauração de processos de tomada de contas especiais, exatamente pela impossibilidade de interferir no processo de expedição de precatório, determinando, a todo aquele que der causa ao dano ao erário, a restituição nos termos da legislação vigente, não se tratando da obrigação do Município, mas obrigação do gestor e dos terceiros beneficiários. Portanto, o entendimento contido no Acórdão 1824/2017-TCU-Plenário é contrária à pretensão exoneratória do recorrente, não havendo manifestação no sentido de apontar responsabilidade exclusiva do Município.
Da legalidade na contratação ad exitum para pagamento de serviços advocatícios
Alega o recorrente a possibilidade do Município de firmar contrato atrelado ao resultado da demanda, conforme já julgado pelo Tribunal de Contas da União no Acórdão 589/2004-TCU-Plenário (Processo TC-Processo 008.746/2000-4) , uma vez que a remuneração está atrelada ao risco assumido pelas partes, existindo regulamentação do TCE/SE fixando percentuais máximos para a espécie do contrato debatido, além de discussão no âmbito do TCE/PE.
Ressalta o recorrente a existência de benefícios financeiros para a Administração, além da desoneração de custos processuais e procedimentais, não havendo violação do princípio da moralidade, existindo julgamento do STJ no sentido de que o destaque de valores de honorários é devido ainda que as verbas sejam vinculadas (RESP 1.509.457/PE e RESP 1.598.607/PE - Primeira Turma; e RESP 1.516.636/PE e AgInt em RESP 1.649.857/PE; Segunda Turma) , corroborado por julgamentos do STF no mesmo sentido.
Assevera que a comprovação da compatibilidade de preço deve ser comprovada com a comparação com contratos anteriormente firmados pela Administração ou com contratos firmados em situações similares com particulares, não havendo dano ao erário ou dilapidação do patrimônio público, uma vez que houve novos ingressos de receitas para o Município, justificando o pagamento do percentual de 20% (vinte por cento) sobre o benefício recebido.
Responsável: Monteiro e Monteiro Advogados Associados
Análise
Em se tratando dos contratos firmados com escritórios de advocacia, foi estabelecido que o TCU não tem competência para julgar a legalidade ou ilegalidade dos contratos, uma vez que o escopo do julgamento é apenas a proibição de utilização de recursos do Fundef, embora deva ser repisado que o estabelecimento de cláusula de quota litis é incompatível com as normas de direito financeiro e direito orçamentário.
Em regra, o estabelecimento de um contrato de risco não estabelece um preço certo na contratação e vincula a remuneração do contratado a um percentual sobre a receita pública eventualmente auferida, em desacordo com os arts. 5°, 6°, VIII, e 55, III, da Lei nº 8.666/1993. Ademais, a prática em tela se aproxima de uma renúncia prévia de receitas públicas, uma vez que existe um grau de incerteza desbalanceado que pode gerar uma despesa fora de parâmetros aceitáveis ou em consonância com o valor de mercado do serviço.
Não sem razão, o presente caso é a demonstração prática de que a cláusula de remuneração segundo o sucesso da lide não é apropriada para as contratações em regime público, uma vez que, em sendo vedada a utilização dos recursos do Fundef, o Município se vê na eminência de fazer desembolsos para os quais não havia qualquer previsão orçamentária certa, rejeitando a alegação de suposto benefício para a Administração Pública.
Note-se que, a despeito de decisões judiciais que autorizem o pagamento de honorários contratuais destacados dos valores recebidos pelo Município, tal autorização não desconfigura a ocorrência de dano ao erário, por força da natureza híbrida dos recursos, ensejando a instauração do processo de TCE e a quantificação do débito segundo os valores recebidos pelos causídicos, excetuado a disponibilidade dos valores recebidos a título de juros moratórios, segundo decidido pelo STF na ADPF 528.
No que concerne à compatibilidade de preços, a ausência de qualquer processo administrativo anterior que pudesse justificar a contratação, seja a própria dispensa de licitação, seja a valoração de outras alternativas mais benéficas ao Município (contratação por preço certo) , resulta de forma correta a aplicação de penalidade, uma vez que o ingresso de recursos para o Município e o atendimento de finalidades educacionais poderia ser maior, acaso houvesse o pagamento de honorários fixados em valor certo (e não em bases percentuais sobre o benefício recebido) .
Da possibilidade de pagamento de honorários advocatícios em ações de recuperação de créditos do Fundef
Alega o recorrente que os serviços prestados promovem o direto à educação, não havendo desvio da tese firmada pelo STF no julgamento das ACO 648, 660, 669 e 700, com a incidência dos art. 5º, 133 e 205 da CF/88, uma vez que o serviço prestado é função essencial à Justiça, não havendo distinção entre eventual serviço de construção de edifício escolar, uma vez que aumentou os valores disponíveis para aplicação em ações educacionais.
Aponta para existência de decisão do Tribunal de Contas do Estado do Pernambuco reconhecendo a legitimidade na cláusula contratual fixando honorários advocatícios nas contratações, não havendo responsabilidade da Administração ou do recorrente, uma vez que deve ser garantido o direito ao recebimento dos pagamentos das verbas de honorários, previsto no art. 22, § 4º, do Estatuto da Advocacia (Lei 8.906/94) .
Responsável: Monteiro e Monteiro Advogados Associados (Bruno Romero) 
Análise
Não se pode olvidar que o conceito de manutenção e desenvolvimento do ensino fundamental, contido na redação do art. 60 do ADCT com as alterações promovidas pela EC 14/96 foi detalhado na Lei de Diretrizes e Bases da Educação Nacional (Lei 9.394/96) , existindo um número fechado de atividades para as quais os recursos podem ser utilizados, verbis:
Art. 70. Considerar-se-ão como de manutenção e desenvolvimento do ensino as despesas realizadas com vistas à consecução dos objetivos básicos das instituições educacionais de todos os níveis, compreendendo as que se destinam a:
I - remuneração e aperfeiçoamento do pessoal docente e demais profissionais da educação;
II - aquisição, manutenção, construção e conservação de instalações e equipamentos necessários ao ensino;
III - uso e manutenção de bens e serviços vinculados ao ensino;
IV - levantamentos estatísticos, estudos e pesquisas visando precipuamente ao aprimoramento da qualidade e à expansão do ensino;
V - realização de atividades-meio necessárias ao funcionamento dos sistemas de ensino;
VI - concessão de bolsas de estudo a alunos de escolas públicas e privadas;
VII - amortização e custeio de operações de crédito destinadas a atender ao disposto nos incisos deste artigo;
VIII - aquisição de material didático-escolar e manutenção de programas de transporte escolar.

Art. 71. Não constituirão despesas de manutenção e desenvolvimento do ensino aquelas realizadas com:
I - pesquisa, quando não vinculada às instituições de ensino, ou, quando efetivada fora dos sistemas de ensino, que não vise, precipuamente, ao aprimoramento de sua qualidade ou à sua expansão;
II - subvenção a instituições públicas ou privadas de caráter assistencial, desportivo ou cultural;
III - formação de quadros especiais para a administração pública, sejam militares ou civis, inclusive diplomáticos;
IV - programas suplementares de alimentação, assistência médico-odontológica, farmacêutica e psicológica, e outras formas de assistência social;
V - obras de infraestrutura, ainda que realizadas para beneficiar direta ou indiretamente a rede escolar;
VI - pessoal docente e demais trabalhadores da educação, quando em desvio de função ou em atividade alheia à manutenção e desenvolvimento do ensino.
É de se notar que o art. 71 veda atividades que, de forma analógica, poderiam denotar uma atividade de educação, razão pela qual a interpretação das autorizações contidas no art. 70 devem ser a mais restrita possível, excluindo o pagamento de honorários advocatícios, ainda que o resultado fosse um acréscimo dos recursos disponíveis para o Município.
Diversamente do que alega o recorrente, a atividade de construção de escolas está explicitamente listada no inciso II (construção de instalações) , razão pela qual eventual aplicação de recursos nessa atividade não se demonstraria desvio de aplicação dos recursos do Fundef, em contraste com o pagamento de honorários não previstos em qualquer das situações elencadas em lei.
Aponte-se, por fim, para a incorreção da opinião ministerial elaborada pelo Ministério Público do Estado do Pernambuco e apresentada pelo recorrente, uma vez que o direito do Município de acionar a União não se confunde com a possibilidade de apropriação de recursos de natureza híbrida, não havendo vedação para que o Município, com recursos próprios, possa remunerar os serviços de patrocínio de causas jurídicas.
Portanto, a regra geral é a vedação de pagamentos de despesas com os valores recebidos pelas ações judiciais do Fundef, excetuado os valores recebidos à conta de juros moratórios, segundo decidido pelo STF na ADPF 528.
Da existência dos requisitos legais para a contratação direta (especialização na matéria) 
Afirmam os recorrentes que a tese que ensejou alteração dos valores de complementação, decorrente da forma de cálculo regionalizada adotada pela União e os repasses a menor, teria um grau de complexidade, demandando acesso a informações e elaboração de cálculos, com a busca de dados oficiais para subsidiar as demandas, tendo sido a discussão patrocinada inicialmente por escritórios particulares de advocacia, subsistindo longas discussões no Poder Judiciário sobre a legalidade dos pagamentos realizados pela União.
Alegam também a existência de situação de inexigibilidade de competição pela singularidade do objeto, referente à capacidade da prestação dos serviços, indicando elementos de doutrina e Jurisprudência do STJ pela inexistência de irregularidade na contratação direta em função da especialização do serviço, tese corroborada por julgamento do STF, ressaltando a necessidade de se considerar o elemento de confiança na relação.
Apontam ademais julgamento do TCU (TC-Processo 033.977/2011-9) e entendimento do Conselho Nacional do Ministério Público (Recomendação 36/2016) , que afastam a ocorrência de ato de improbidade na contratação de serviços jurídicos por inexigibilidade, em conjunto com parecer da AGU na ADC 45 e vedação da própria OAB contida em entendimento sumulado, justificando a contratação direta de serviços advocatícios. Ressaltam, por fim, a existência de expertise no assunto tratado, uma vez que já havia ingressado com ação em favor da Associação dos Municípios Alagoanos no ano de 2003.
Responsáveis: João Azedo e Brasileiro Sociedade de Advogados e Monteiro e Monteiro Advogados Associados
Análise
No que tange à discussão sobre a existência de irregularidade na contratação pela dispensa de licitação e a contratação ad exitum, cuida-se de discussão irrelevante no julgamento do processo de tomada de contas especial para o qual não houve aplicação de penalidade de multa, sendo que o fundamento do débito fôra apenas a destinação indevida dos recursos federais, não havendo discussão quanto à nulidade dos contratos firmados:
34. No que concerne à declaração de nulidade do contrato firmado pelo município com o escritório de advocacia, os argumentos dos responsáveis não devem ser acolhidos.
35. A declaração de nulidade do contrato, que poderia ocorrer pela via administrativa ou judicial, não constitui requisito para que este Tribunal atue a fim de que eventual dano ao Erário seja devidamente recomposto.
 (Voto do Min. Relator Benjamin Zymler. peça 84, p. 34-35) 
Ora, ainda que a discussão fosse relevante para o deslinde do presente julgamento, a Lei de Diretrizes e Bases da Educação Nacional (Lei 9.394/96) define, em numerus clausus, as despesas consideradas de manutenção e desenvolvimento do ensino, no seu art. 70, qualquer outra despesa fora daquele rol fechado gera presunção absoluta de dano, obrigando a devolução dos recursos, ainda que a forma de contração não tivesse qualquer espécie de irregularidade.
No caso de destinação indevida dos recursos carimbados, ainda que a contratação do escritório de advocacia fosse precedida de um processo de justificativa ou mesmo da própria realização do procedimento de licitação, não competiria ao TCU analisar a legalidade do contrato, uma vez que o pagamento daquela despesa somente pode se dar com recursos exclusivos do ente municipal.
Portanto, o debate trazido pelo recorrente não é fundamento da decisão de mérito, não cabendo a discussão de um tema que não foi julgado na decisão recorrida, uma vez que o julgamento é alheio à legalidade na contratação direta de escritório por critérios de especialização e singularidade dos serviços ou a Jurisprudência da Corte sobre a matéria de dispensa de licitação em serviços advocatícios.
Da responsabilidade do ex-Prefeito do Município responsável pela assinatura dos contratos de prestação de serviços de advogado
Alega a inexistência de entendimento do TCU sobre a irregularidade de utilização de verbas do Fundef à época da contratação do escritório (1º/8/2005) , sendo que os pagamentos ocorreram em período que o gestor não mais ocupava a função pública (7/12/2016) , importando a violação do princípio da impessoalidade.
Afirma a ausência de nexo de causalidade com o dano observado, uma vez que não determinou o pagamento, devendo ser imputada responsabilidade ao gestor ocupante do cargo à época dos pagamentos, não havendo conduta dolosa por parte do ex-Prefeito que importasse a responsabilização.
Responsável: Espólio de Robert de Almendra Freitas
Análise
A ausência de entendimento consolidado do TCU à época dos fatos não seria um fator suficiente para exoneração do ex-Prefeito, uma vez que, em matéria de Direito Administrativo, o princípio da legalidade estrita exige que a ação do Administrador Público tenha uma autorização legal expressa, uma vez que somente é permitido fazer o que a lei autoriza, não tendo o ex-Prefeito apresentado uma base legal clara para a utilização dos recursos públicos federais vinculados fora da previsão contida na Lei 9.394/96.
Também não labora em favor do responsável o fato de não estar exercendo a função pública à época dos pagamentos dos precatórios, uma vez que os pagamentos são decorrência direta dos contratos de prestação de serviços firmados com os escritórios de advocacia, exemplificado pelo fato de que os precatórios foram expedidos com a mera exibição dos contratos em sede de execução judicial. Assim, não há violação do princípio da impessoalidade, uma vez que o ato irregular foi atribuído ao signatário dos contratos, não havendo ingerência indevida do gestor público que exercia a função à época da liquidação dos precatórios.
Todavia, o caso é de provimento do recurso pela ausência de dano, conforme demonstrado em tópico anterior, dado o acolhimento pelo TCU do entendimento firmado na ADPF 528/STF, pois os valores recebidos pelo Município a título de juros moratórios são superiores aos valores pagos sob a rubrica de honorários contratuais.
CONCLUSÕES
O voto resumido nos termos do art. 168 do Regimento Interno do TCU não representa a integralidade do voto do Ministro Relator, uma vez que existe um elemento próprio (inércia do Município para recomposição do Fundo) que ensejou a condenação dos responsáveis, dando preponderância ao voto apresentado na forma escrita (Acórdão) , aprovado na sessão telepresencial subsequente.
O pagamento de honorários ao escritório que firmou parceria decorre de solicitação nos autos judiciais de decotamento de valores recebidos pelo Município, contendo os mesmos vícios que tornaram ilegal o pagamento do escritório contratado, podendo a ilegalidade ser alcançada pela Jurisdição do Tribunal de Contas da União.
Não existe relação de prejudicialidade com julgamento de agravo de instrumento movido pelas partes, uma vez que a destinação dos recursos "não está acobertada pelo manto da coisa julgada", razão pela qual o julgamento não tem reflexo no julgamento do processo de tomada de contas especial. 
O TCU tem adotado o entendimento fixado no julgamento da ADPF 528/STF, no sentido da disponibilidade por parte do Município de valores recebidos a título de juros moratórios para o pagamento exclusivo de honorários advocatícios contratuais, sendo que, no caso concreto, está demonstrado que os valores de juros moratórios percebidos pelo Município são superiores aos valores pagos a título de honorários contratuais.
Havendo complementação de recursos por parte da União nos termos do art. 6º da Lei 9.492/96, a natureza híbrida dos recursos atrai a competência concorrente do Tribunal de Contas da União e dos Tribunais de Contas Estaduais, não havendo competência excludente para fiscalização da aplicação dos recursos.
Não é compatível com o regime de contratos administrativos a remuneração vinculada a um percentual incidente sobre a receita pública, em função do grau de incerteza e do desbalanceamento que pode resultar despesas fora de padrões aceitáveis, embora o julgamento não se fundamente na questão veiculada.
A Lei de Diretrizes e Bases da Educação Nacional (Lei 9.394/96) limita as atividades para as quais é possível a aplicação dos recursos educacionais, não sendo possível a adoção de interpretação extensiva para admitir o pagamento de honorários de advogado, ainda que os recursos tenham acrescido as disponibilidades financeiras do ente federado.
O julgamento não debate a forma de contratação pela captação direta do serviço (dispensa de licitação) , sendo que o fundamento do débito é a destinação indevida dos recursos federais recebidos em função de ações judiciais, pois a declaração de nulidade do contrato não é necessária para a eventual fixação do débito pelo TCU.
O princípio da legalidade estrita em matéria de Direito Administrativo importa a utilização de recursos apenas nas situações de autorização legal, motivo pelo qual a ausência de entendimento consolidado pelo TCU à época dos fatos não validaria a contratação. Existe nexo de causalidade entre a assinatura dos contratos e os valores de honorários contratuais pagos em sede judicial, ainda que o gestor não estivesse no exercício da função pública à época do pagamento. Merece acolhimento o recurso do gestor municipal pela incidência do entendimento fixado na ADPF 528/STF (ausência de dano pelo pagamento de honorários com a parcela de juros moratórios) .
PROPOSTA DE ENCAMINHAMENTO
Deste modo, submete-se à consideração superior a presente análise dos recursos de reconsideração interpostos por João Azedo e Brasileiro Sociedade de Advogados, Monteiro e Monteiro Advogados Associados e Espólio de Robert de Almendra Freitas contra o Acórdão 17742/2021-TCU-Primeira Câmara, para propor, com base nos artigos 32 e 33 da Lei 8.443/92, combinados com o art. 285 do RI/TCU:
a) conhecer e dar provimento integral aos recursos, para o julgamento de regularidade das contas dos responsáveis, com a exclusão do débito fixado no item 9.4 do decisum e a quitação plena (art. 17 da Lei 8.443/92) ;
b) dar ciência aos recorrentes e aos órgãos mencionados nos itens 9.7 e 9.8 da decisão que vier a ser adotada."
O representante do Ministério Público junto ao TCU que atuou no feito manifestou concordância com a proposta técnica alvitrada (peça 209) :
"O Ministério Público de Contas, em face do que restou apurado nos autos, manifesta-se de acordo com a proposta de encaminhamento apresentada pela Secretaria de Recursos (Peças 126 a 128) , no sentido de o TCU: 
a) conhecer os recursos de reconsideração interpostos por João Azedo e Brasileiro Sociedade de Advogados, por Monteiro e Monteiro Advogados Associados e pelo Espólio de Robert de Almendra Freitas contra o Acórdão 17742/2021-TCU-Primeira Câmara;
b) no mérito, dar provimento integral a esses recursos, com o intuito de julgar regulares as contas dos referidos responsáveis, com a exclusão do débito fixado no item 9.4 do decisum recorrido, concedendo-lhes quitação plena (art. 17 da Lei 8.443/92) ;
c) dar ciência aos recorrentes e aos órgãos mencionados nos itens 9.7 e 9.8 da decisão que vier a ser adotada."
	É o relatório.

Carlos Augusto Teixeira Nunes (OAB/PI 2.723), Maria das Graças Basilio de Almendra Freitas, Chalana Cunha Mota (OAB/DF 56.575), Roberto Webster Barbalho (OAB/PE 25.006), Ana Karina Pedrosa de Carvalho (OAB/PE 35.280) e outros.

Procurador Júlio Marcelo de Oliveira.

TOMADA DE CONTAS ESPECIAL. PAGAMENTO DE HONORÁRIOS ADVOCATÍCIOS COM RECURSOS DO FUNDEF. CONTAS IRREGULARES. DÉBITO. EMBARGOS DE DECLARAÇÃO. NÃO PROVIMENTO. RECURSOS DE RECONSIDERAÇÃO. CONHECIMENTO. ENTENDIMENTO FIXADO PELA ADPF 528/STF ACERCA DA POSSIBILIDADE DE PAGAMENTO DE HONORÁRIOS CONTRATUAIS COM VERBAS DECORRENTES DE JUROS MORATÓRIOS. PROVIMENTO INTEGRAL. DESCONSTITUIÇÃO DO DÉBITO. TORNAR SEM EFEITO OS ACÓRDÃOS CONDENATÓRIOS. RECURSOS DO ENTE FEDERADO. AUSÊNCIA DE PRESSUPOSTOS DE CONSTITUIÇÃO VÁLIDA E REGULAR DO PROCESSO. ARQUIVAMENTO.

TOMADA DE CONTAS ESPECIAL (TCE)

Secretaria de Recursos (Serur).

Preenchidos os requisitos de admissibilidade previstos nos arts. 32, inciso I, e 33 da Lei 8.443/1992, os recursos de reconsideração interpostos por João Azedo e Brasileiro Sociedade de Advogados, Monteiro e Monteiro Advogados Associados e Espólio de Robert de Almendra Freitas, contra o Acórdão 17742/2021-TCU-Primeira Câmara, mantido no julgamento dos embargos de declaração por meio do Acórdão 1110/2022-TCU-Primeira Câmara, ambos sob relatoria do Min. Benjamin Zymler, devem ser conhecidos.
Por meio do acórdão recorrido, as contas especiais dos recorrentes foram julgadas irregulares, tendo havido a condenação em débito de João Azedo e Brasileiro Sociedade de Advogados e do Espólio de Robert de Almendra Freitas pelo valor original de R$ 3.392.455,84, assim como imputada segunda parcela de débito de mesmo valor a Monteiro e Monteiro Advogados Associados e ao Espólio de Robert de Almendra Freitas, em virtude do pagamento de honorários advocatícios contratuais, a título de verba honorária de 20% sobre os serviços prestados, acumulados com o pagamento de honorários de sucumbência, com uso de recursos dos precatórios do Fundef, contrariando o art. 60 do ADCT, art. 2º, caput, e § 6º, da Lei 9.424/96, art. 23 da Lei 11.494/2007, e parágrafo único do art. 8º da LC 101/2000, em 7/12/2016.
Segundo o decisum recorrido, no essencial, este Tribunal entendeu que:
os juros moratórios possuem a mesma natureza do principal, tese sedimentada no âmbito do Acórdão 2093/2020-TCU-Plenário, Rel. Min. Walton Alencar;
os juros de mora constantes dos precatórios do Fundef devem ser aplicados exclusivamente em despesas de manutenção e desenvolvimento do ensino;
há responsabilidade solidária do terceiro que, na condição de contratante ou interessado, haja concorrido, de qualquer modo, para o cometimento do dano apurado;
a condenação em débito decorrente do irregular recebimento de recursos públicos federais que, por força de lei, estão vinculados à manutenção e ao desenvolvimento da educação básica do município, não constitui impedimento para que os prestadores cobrem a remuneração de seus serviços pelas vias que considerarem adequadas;
o pagamento dos honorários teve como antecedente lógico-causal a contratação ilícita dos serviços de advocacia, restando evidenciado o nexo de causalidade entre o ato de gestão praticado pelo então prefeito e o prejuízo causado ao Erário federal; e
posterior falecimento do responsável após sua citação válida não impede o julgamento de mérito pela irregularidade de suas contas nem a condenação do espólio ou de seus sucessores pelo ressarcimento do dano aos cofres públicos.
Nesta ocasião, reunindo-se os argumentos constantes das peças recursais, em resumo alegam os recorrentes: 
a) 	que houve divergência entre o voto proferido na sessão de julgamento e a versão redigida do acórdão, sendo que aquele teria indicado apenas a condenação exclusiva do Município;
b) 	incompetência do TCU para análise da regularidade do procedimento de contratação do escritório de advocacia pelo município;
c) que os honorários recebidos possuem caráter alimentar, tendo sido recebidos de boa-fé em face de autorização judicial; 
d)	impossibilidade de responsabilização em decorrência de incidência do Ac. 1.824/2017-TCU-Plenário;
e) 	possibilidade de contratação ad exitum e pagamento de honorários de acordo com o valor da demanda;
f) 	possibilidade de pagamento de honorários advocatícios em ações de recuperação de créditos do Fundef, que promoveriam o direito à educação;
g) 	existência dos requisitos legais para a contratação com dispensa de licitação;
h)	que o pagamento decorreria de deliberação judicial, não podendo o entendimento do TCU retroagir para alcançar ato jurídico perfeito;
i) 	que os valores recebidos pelo município teriam natureza de reparação civil por ilícito cometido pela União, não tendo a mesma natureza de receitas decorrentes de aportes regulares do Fundef/Fundeb;
j)	prejudicialidade em relação ao julgamento do Agravo de Instrumento 0036166-41.2015.4.01.0000 sobre a natureza das verbas recebidas;
k) 	que o direito à percepção de honorários contratuais decorre de lei; 
l) 	ausência de nexo causal entre a atuação do ex-Prefeito e o dano observado.
Posteriormente, em 1/4/2022 e 13/4/2022, os representantes dos escritórios jurídicos responsáveis juntaram petição requerendo, respectivamente, provimento do recurso de reconsideração e nova análise processual diante do julgamento da ADPF 528/STF. 
Em sua manifestação, a então Serur propôs o conhecimento do recurso, tendo refutado cada argumento apresentado em sua peça instrutiva, exceto no que diz respeito à incidência da ADPF 528 do STF. De acordo com seu parecer, a Corte de Contas tem hodiernamente adotado o entendimento esposado na referida decisão da Suprema Corte, a qual estabelece como regra a vedação do pagamento de honorários advocatícios, excetuada a verba correspondente a juros moratórios.
Com efeito, conclui a UT que se deve dar provimento ao recurso pela ausência de dano, com quitação plena, uma vez que, no caso em comento, os valores recebidos pelo município a título de juros moratórios são superiores aos valores pagos sob a rubrica de honorários contratuais.
O Ministério Público junto a este Tribunal (MPTCU) acompanhou o entendimento da instância recursal.
Feito esse breve histórico, desde já destaco acompanhar os pareceres precedentes, adotando os argumentos neles expendidos em minhas razões de decidir, sem prejuízo dos apontamentos que faço a seguir.
Inicialmente, registro que não observei no presente processo a ocorrência de prescrição, conforme estabelecido pelo art. 10 da Resolução-TCU 344/2022.
Ademais, constatei que no âmbito da instrução técnica houve equívoco na menção ao Agravo de Instrumento 0061532-82.2015.04.01.0000 (agravado o Município de Palmeirais/PI) , quando na verdade haveria de se referir ao Ag 0036166-41.2015.4.01.0000 (agravado o Município de José de Freitas/PI) , apontado nas peças recursais. Contudo, tendo em vista que o recorrente não juntou cópia da íntegra do agravo em sua apelação, restou prejudicada a análise da prejudicialidade. 
Nada obstante, entendo que a análise do referido argumento não prejudica a avaliação do mérito recursal proferida pela Serur, visto que o julgamento da ADPF 528/STF tornou superado o entendimento até então prevalente no âmbito do TCU. Embora a decisão da Suprema Corte tenha julgado improcedente a alegação de descumprimento de preceito fundamental e ratificado a vedação de pagamento de honorários advocatícios com recursos alocados ao Fundef/Fundeb, ressalvou a possibilidade de pagamento dos referidos honorários com a utilização da verba correspondente aos juros de mora incidentes sobre o valor do respectivo precatório devido pela União. 
Segundo apurou a unidade instrutiva, no caso em comento, os valores pagos a título de juros moratórios superam o montante pago a título de honorários, in verbis (peça 206, p. 8) :
33. O caso concreto se amolda à exceção autorizada pelo STF, no sentido da permissão da utilização dos valores recebidos de juros moratórios para o pagamento de honorários contratuais, uma vez que o valor de juros moratórios auferidos pelo Município, segundo os próprios cálculos da União no processo de execução (peça 54, p. 288-289) , foi de 68,5% do valor do principal, no total de R$ 16.027.816,40 (R$ 9.709.081,76 + R$ 6.318.734,64) , superior ao percentual de honorários contratuais (20%: peça 40, p. 3) e o valor da condenação no processo de TCE (R$ 6.784.911,68) .
Como conclusão, faz-se necessário acolher o apelo recursal em face da incidência do novel entendimento fixado no âmbito da ADPF 528/STF, consubstanciado na ausência de dano pelo pagamento de honorários com a parcela de juros moratórios.
Observo que no julgamento do Acórdão 10387/2022-TCU-Primeira Câmara, já sob a égide do entendimento fixado pela decisão da Suprema Corte, o Ministro-Relator Benjamin Zymler, acompanhando a proposta da unidade técnica, destacou que, em acordo com o teor da decisão do E. Ministro Alexandre de Moraes, a natureza dos valores pagos a título de juros moratórios é indenizatória, e, ao se permitir sua utilização para pagamento de honorários advocatícios, conclui-se que são recursos que não integram o fundo destinado a investimentos na educação básica, passando a pertencer ao ente vencedor da ação e afastando a competência deste Tribunal para fiscalizar sua aplicação:
28. Conforme consignou a unidade técnica, ao contrário do que vinha sustentando a jurisprudência desta Corte, "o STF decidiu por permitir o pagamento de honorários advocatícios contratuais com a utilização da parcela correspondente aos juros de mora advinda dos precatórios do Fundef, superando a tese consolidada no Acórdão 2093/2020-TCU-Plenário (Rel. Min. Walton Alencar Rodrigues) , que afirmava que os juros de mora tinham a mesma natureza do principal."
29. De acordo com o voto do relator, E. Ministro Alexandre de Moraes, é constitucional o pagamento de honorários advocatícios até o limite do valor dos juros moratórios dos precatórios do Fundef, visto que os juros de mora têm natureza jurídica distinta do principal.
30. Nesse sentido, comungo do entendimento da unidade técnica, corroborado pelo representante do Parquet, de que o STF, ao permitir a utilização desses valores para pagamento de honorários advocatícios, que não diz respeito a investimentos na educação básica, conforme previsto no art. 21 da Lei 11.494/2007 (atual art. 25, da Lei 14.113/2020) c/c o art. 70 da Lei 9.394/1996 e na Constituição Federal, no art. 60 do ADCT (atual art. 212-A da CF/88) , sinaliza que esses recursos não integram o fundo, de forma que não se aplicariam a eles as vinculações e vedações previstas nos arts. 70 e 71 da lei 9.394/1996.
31. Considerando a natureza indenizatória desses valores e o fato de não pertencerem ao fundo, cabe concluir, em linhas com os pareceres precedentes, que esses recursos passam pertencem ao ente vencedor da ação, no caso, o Município de Itaueira/PI.
32. Assim, sendo os recursos municipais, resta afastada a competência deste Tribunal para fiscalizar a sua aplicação.
Nesse sentido, acompanhando o precedente cameral, e ainda considerando que a Serur apurou que o valor pago a título de honorários é inferior ao valor dos juros moratórios, entendo que, além de tornar insubsistente o Acórdão condenatório, o encaminhamento adequado para a presente tomada de contas especial é o de arquivamento sem julgamento do mérito, tendo em vista a ausência de pressupostos de desenvolvimento válido e regular do processo, em associação ao entendimento adotado no precitado Acórdão 10387/2022-TCU-Primeira Câmara.
	Ante o exposto, voto para que o Tribunal de Contas da União aprove o acórdão que submeto a este Colegiado.
TCU, Sala das Sessões, em 28 de fevereiro de 2023.
Ministro VITAL DO RÊGO 
Relator